【裁判字號】    98,訴,970
【裁判日期】    990317
【裁判案由】    所有權移轉登記
【裁判全文】
臺灣彰化地方法院民事判決  98年度訴字第970號
原        告  丙○○
              丁○○
              乙○○
上列三人共同
訴 訟代理 人  陳振吉律師
複  代理  人  林輝明律師
被        告  甲○○  住彰化縣大村鄉○○村○○路10之5號
訴 訟代理 人  賴思達律師
複  代理  人  盧志科律師
上列當事人間請求所有權移轉登記事件，本院於民國99年3月3日
言詞辯論終結，茲判決如下：
    主      文
原告之訴及其假執行之聲請均駁回。
訴訟費用新台幣伍仟捌佰肆拾元由原告負擔。
    事實及理由
一、按「不變更訴訟標的，而補充或更正事實上或法律上之陳述
    者，非為訴之變更或追加。」，民事訴訟法第256條定有明
    文。基此規定，不變更訴訟標的，而僅補充或更正事實上或
    法律上之陳述者，無須經被告同意，即得任意為之。經查：
    原告原起訴請求被告應將下列土地中所有權應有部分之一部
    53.542坪（即177平方公尺）移轉登記予原告公同共有，嗣
    於起訴後更正陳述，請求被告應將下列土地所有權應有部分
    1981分之177移轉登予原告公同共有，於法洵無不合，合先
    敘明。
二、原告主張：
  (一)被告於民國67年4月22日間將坐落彰化縣大村鄉○○段1157
    地號（重測前大崙段大崙小段351地號）、地目田、面積1,
    981.53平方公尺土地中面積53.542坪即177平方公尺（下稱
    系爭土地，或系爭應有部分）出售予原告被繼承人黃水信，
    雙方約定買賣價金新台幣（下同）133,855元，並簽訂土地
    買賣契約書（下稱系爭契約），約定俟系爭土地可辦理所有
    權移轉登記後，應無條件辦理移轉登記。黃水信嗣於90年3
    月17日死亡，原告為其繼承人。
  (二)系爭契約締約時，因囿於當時法令規定，不得將農地應有部
    分一部移轉，致當時無法辦理所有權移轉登記。雙方特於系
    爭契約第6條約定：「因政府實施農業發展條例農地不得分
    割或不得持分一部分移轉登記，日後始得辦理時，該應納之
    增值稅由兩人均分負擔外，契稅、登記費、印花、代書等由
    承買人負擔支理，但出賣人應無條件提供登記文件及印章等
    ，並不得請求任何費用及不得刁難之事。」等內容。據此，
    系爭應有部分之移轉，係待將來依法得辦理移轉之日始為辦
    理。
  (三)系爭應有部分於締約時，依法固無法辦理移轉登記。惟被告
    已將黃水信所買受之基地點交，黃水信亦在該基地上建築未
    保存登記之鐵皮屋，並申請水電設施。
  (四)農業發展條例已於89年1月26日修正刪除農地不得細分之規
    定，是系爭土地可辦理所有權移轉登記。依據系爭契約第6
    條約定，被告應履行所有權移轉登記之給付義務。
  (五)黃水信與被告簽定系爭契約時，早已具有自耕農身分，故系
    爭契約自始有效成立。
  (六)系爭契約係約定應有部分移轉登記，而非特定位置之買賣。
    此由系爭契約第1條約定，可知買賣標的指系爭土地約合面
    積53.542坪之應有部分，並同時約定東北地點約53.542坪部
    分由黃水信分管，即可明瞭。
  (七)原告丙○○與被告間對話之錄影光碟，其拍攝地為原告丙○
    ○所經營龍欣茶行門市部，屬於公共場所，非針對特定對象
    為之，亦利於原告舉證，以維護原告實體法上權利，尚無侵
    害被告隱私權，故該錄影光碟具有證據能力。
  (八)黃水信與訴外人黃金炎於61年7月28日簽定農地買賣契約，
    該契約與系爭契約內容用語大抵相同，已於61年8月1日辦竣
    所有權移轉登記。基此，系爭契約應屬應有部分之買賣，而
    非特定位置之買賣，其約定東北地點僅具分管性質。
  (九)爰依繼承及買賣契約等法律關係，請求被告應將系爭應有部
    分移轉登記予原告公同共有，並陳明願供擔保請准宣告假執
    行等語。
三、被告辯稱：
  (一)依最高法院歷年來實務見解，恆認出售私有農地於無自耕能
    力之人之買賣契約，除有民法第246條第1項但書及第2項之
    情形外，其契約應屬無效。基此，黃水信簽定系爭契約時無
    自耕農身分，系爭契約應屬無效。
  (二)依最高法院64年台上字第331號判例要旨等實務見解，可知
    系爭契約訂約當時，農地不能分割，系爭契約應屬無效。
  (三)系爭契約第1條約定，其中由東北地點約53坪542左右部分，
    似指某特定位置，依一物一權主義，系爭土地屬單一不動產
    所有權，不能以其一部分為買賣標的，且其約定位置、面積
    均不明確，更未以地政機關繪製測量圖作為特定方法。基此
    ，系爭契約買賣標的不明確，無法履行，係以不能之給付為
    契約標的，依民法第246條前段規定，系爭契約應屬無效。
  (四)系爭契約明定買賣標的為系爭土地東北地點約53坪542左右
    ，並非約定系爭應有部分（1981分之177）。再者，被告復
    於締約後點交特定位置土地予黃水信，以建築地上物使用。
    由此，足見系爭契約屬於特定位置買賣，而非應有部分買賣
    。
  (五)依農業發展條例第16條第1項規定，每宗耕地分割後每人所
    有面積未達0.25公頃（2,500平方公尺），不得分割。惟系
    爭應有部分折合面積177平方公尺，未達0.25公頃，依上開
    規定，不得分割。是以，原告請求分割及移轉登記，於法不
    合。
  (六)從而，原告請求被告應將系爭應有部分移轉登記予原告公同
    共有，即屬無據。爰請駁回原告之訴及其假執行之聲請等語
    。
四、兩造不爭執事項：
  (一)黃水信為原告之父，嗣於90年3月17日死亡，原告均為黃水
    信之合法繼承人。
  (二)黃水信與被告於67年4月22日簽定系爭契約。
  (三)黃水信已全數付清系爭契約買賣價金133,855元。
  (四)被告於締結系爭契約後，已將系爭土地東北角約53.542坪（
    折合177平方公尺）部分點交予黃水信，嗣由黃水信在其上
    搭建鐵皮屋，供作倉庫、車庫使用，並由原告繼承使用迄今
    。
  (五)系爭契約之立會人（見證人）為本件證人黃峻。
  (六)兩造為居住同村之鄰居關係。
  (七)系爭土地使用分區為特定農業區農牧用地，屬於耕地及農地
    之性質。
五、兩造爭執事項：
  (一)黃水信於締結系爭契約時有無自耕農身分？
  (二)系爭契約買賣標的，究為系爭土地之抽象應有部分（1981分
    之177）？抑或系爭土地之具體特定位置（東北地點）？
  (三)原告本於繼承及買賣契約等法律關係，請求被告應將系爭應
    有部分移轉登記予原告公同共有，有無依據？
六、依據彰化縣大村鄉戶政事務所99年2月24日彰村戶字第09900
    00434號函附職業變更登記申請書影本、加錫村証字第18號
    自耕能力證明書影本顯示，黃水信於61年7月27日申請職業
    變更，由傭役變更為自耕農。準此，原告主張黃水信於締結
    系爭契約時具有自耕農身分，即非無據，洵值採信。換言之
    ，被告辯稱黃水信締結系爭契約時不具自耕農身分，故系爭
    契約應屬無效，自無依據，要難採認。
七、按「乙方（即被告）所有大村鄉○○段大崙小段參五壹地號
    、田、０‧參四八壹公頃，其中由東北地點約伍拾參坪伍肆
    左右，以新台幣壹拾參萬參仟捌佰伍拾伍元，出賣給甲方
    （即黃水信）取得。」、「甲方承買該地興建房屋時，與隔
    壁之壁路，各人提供四寸充作壁路使用」、「方約定該地
    點興建住家之用，不得興建豬舍或雞舍‧‧‧」，系爭契約
    第1條、第2條、第5條載有明文。次按解釋契約，固須探求
    當事人立約時之真意，不得拘泥於契約之文字，但契約之文
    字業已表示當事人真意，無須另別事探求者，即不得反捨契
    約文字而更為曲解，此有最高法院17年度上字第1118號判例
    要旨可資參照。經查：原告雖主張系爭契約所載「東北地點
    約53坪542左右」，僅係約定買賣標的持分部分，並同時就
    系爭土地訂定分管契約，而非限定特定範圍等語。惟查：系
    爭契約第1條已明文約定買賣標的為系爭土地「東北地點約
    53.542坪」，即已明示當事人真意為特定位置之買賣；系爭
    契約第2條、第5條約定，更明指黃水信購買「東北地點」，
    供興建房屋住家使用。經核其用語極為簡單，尚無文義不明
    情事，自不得任意曲解為抽象應有部分（1981分之177）之
    買賣，或僅具分管契約之性質。再者，系爭契約所指系爭土
    地「東北地點」部分，早經被告於締約後點交予黃水信搭建
    鐵皮屋，供作倉庫、車庫使用，並續由原告繼承使用迄今，
    業如前述。基此，黃水信締約系爭契約之目的，當然在於取
    得系爭土地分割後「東北地點」特定位置之所有權，而非系
    爭土地之抽象應有部分。至於證人即系爭契約立會人黃峻
    於本院審理時固證稱：「系爭買賣契約書，未經買賣雙方拿
    給我看，我不清楚是特定位置的買賣，還是持分的買賣。買
    賣價金13萬元付清以後，賣方就將土地交付給買主使用。」
    等語（本院99年1月13日言詞辯論筆錄參照），然證人黃
    峻既非系爭契約之當事人，亦未詳細閱覽系爭契約全文，其
    不知系爭契約買賣標的，究係抽象應有部分，抑或特定具體
    特定位置，實屬當然，自難憑此據為原告有利認定之依據。
    準此各情，原告主張系爭契約買賣標的，應為系爭土地之抽
    象應有部分（1981分之177），即無依據，自難採認。換言
    之，系爭契買賣標的乃分割後系爭土地之具體特定位置，即
    系爭契約所指東北地點約53.542坪，始符合締約當事人之真
    意。
八、按「因政府實施農業發展條例農地不得分割或不得持分一部
    分移轉登記，日後始得辦理時，該應納之增值稅由兩人均分
    負擔外，契稅、登記費、印花、代書等由承買人負擔支理，
    但出賣人應無條件提供登記文件及印章等，並不得請求任何
    費用及不得刁難之事。」，系爭契約第6條定有明文。次按
    「每宗耕地分割後每人所有面積未達0.25公頃者，不得分割
    。但有下列情形之一者，不在此限：一因購置毗鄰耕地而與
    其耕地合併者，得為分割合併；同一所有權人之二宗以上毗
    鄰耕地，土地宗數未增加者，得為分割合併。二部分依法變
    更為非耕地使用者，其依法變更部分及共有分管之未變更部
    分，得為分割。三本條例中華民國89年1月4日修正施行後所
    繼承之耕地，得分割為單獨所有。四本條例中華民國89年1
    月4日修正施行前之共有耕地，得分割為單獨所有。五耕地
    三七五租約，租佃雙方協議以分割方式終止租約者，得分割
    為租佃雙方單獨所有。六非農地重劃地區，變更為農水路使
    用者。七其他因執行土地政策、農業政策或配合國家重大建
    設之需要，經中央目的事業主管機關專案核准者，得為分割
    。」，農業發展條例第16條第1項定有明文。準此，再對照
    系爭契約第1條約定內容，可知系爭契約買賣雙方於締約時
    ，已明示系爭土地於將來可以辦理分割時，出賣人則無條件
    提供證件辦理移轉「東北地點」。換言之，買方請求辦理所
    有權移轉登記之前提要件，賣方必須先將「東北地點」分割
    出來，始足當之。惟依上規定，系爭土地迄今猶在禁止分割
    之列，且其買賣標的既為「東北地點」，則系爭契約第6條
    關於農地不得移轉共有規定解除時始得辦理之約定內容，即
    無意義。是以，原告逕行請求被告應將系爭應有部分移轉登
    記予原告，顯與系爭契約買賣標的之約定不符，難謂有據。
九、從而，原告本於繼承及買賣契約等法律關係，請求被告應將
    系爭應有部分移轉登記予原告共同共有，為無理由，應予駁
    回。
十、原告之訴既經駁回，則其假執行之聲請失所附麗，亦應駁回
    。
十一、本件事證已臻明確，兩造其餘攻擊防禦方法及舉證，經審酌
    後於判決結果不生影響，爰不再贅詞論列。
十二、訴訟費用負擔之依據：民事訴訟法第85條第2項。
中    華    民    國    99    年    3    月    17     日
                民事第一庭     法  官  陳正禧
以上正本係照原本作成。
如對本判決不服，得於判決送達後20日內向本院提出上訴狀。（
須附繕本）
中    華    民    國    99    年    3    月    18     日
                               書記官  莊素美

司法院資訊處製作；財團法人民間司法改革基金會備份。
